臺灣高雄地方法院民事判決　　　　　　　95年度訴字第3221號
原　　　告　連宜股份有限公司
法定代理人　乙○○
原　　　告　粲紘貿易股份有限公司
法定代理人　丁○○
上二人共同
訴訟代理人　賴玉山律師
　　　　　　邱佩芳律師
　　　　　　楊瀚濤律師
被　　　告　國城建設股份有限公司
法定代理人　戊○○
訴訟代理人　江大寧律師
複　代理人　劉思龍律師
被　　　告　合鑫開發股份有限公司
法定代理人　甲○○
上當事人間請求返還買賣價金等事件，經本院於民國96年8 月8
日言詞辯論終結，判決如下：
    主      文
被告國城建設股份有限公司應給付原告新臺幣貳佰柒拾萬肆仟元
，及自民國九十一年七月一日起至清償日止，按年息百分之五計
算之利息。
原告其餘之訴駁回。
訴訟費用由被告國城建設股份有限公司負擔十分之九，餘由原告
負擔。
本判決於原告以新臺幣玖拾萬元供擔保後，得假執行。但被告國
城建設股份有限公司如以新臺幣貳佰柒拾萬肆仟元為原告預供擔
保後，得免為假執行。
原告其餘假執行之聲請駁回。
    事實及理由
一、按當事人喪失訴訟能力或法定代理人死亡或其代理權消滅者
    ，訴訟程序在有法定代理人或取得訴訟能力之本人，承受其
    訴訟以前當然停止；承受訴訟人，於得為承受時，應即為承
    受之聲明，民事訴訟法第170 條、第175 條第1 項分別定有
    明文。查合鑫開發股份有限公司（下稱合鑫公司）之法定代
    理人原為洪平朗，嗣於審理中變更為甲○○（見本院卷(一)第
    313 頁），甲○○並於民國96年7 月18日依法聲明承受訴訟
    （見本院卷(二)第66頁），自屬有據。
二、被告合鑫公司經合法通知，無正當理由而未於言詞辯論期日
    到場，核無民事訴訟法第386 條各款所列情形，爰依原告之
    聲請，由其一造辯論而為判決。
三、原告起訴主張：原告連宜股份有限公司、粲紘貿易股份有限
    公司於91年7 月1 日，共同與合鑫公司簽訂「房屋預售買賣
    契約書」（下稱系爭買賣契約），以總價新臺幣（下同）33
    ,521,000 元 ，向合鑫公司購買在高雄市○鎮區○○段518
    之3 地號土地上（高雄市○鎮區○○路與成功路交會口之高
    雄市多功能經貿園區特倉區）興建之「經濟部加工出口區高
    雄軟體科技園區」園區辦公大樓（下稱系爭園區大樓）A 棟
    10樓編號A 、B 、M 號辦公室用途建物3 戶及地下層編號B1
    A698、690 、691 、706 、707 、708 、709 、710 號計8
    個平面停車位，面積共1699.09 平方公尺（下稱系爭建物）
    ，原告並已於同日給付買賣價款計2,704,000 元與合鑫公司
    。合鑫公司於90年10月間開工，依約應於92年9 月30日完工
    ，惟系爭建物迄今仍未完工，合鑫公司自應負給付遲延責任
    ，且合鑫公司已因停工逾期而遭經濟部加工出口區管理處（
    下稱加工出口區）撤銷興建系爭園區大樓之投資開發案（下
    稱系爭投資開發案），無法再履約交屋，自應負給付不能之
    責。因系爭園區大樓之興建工程，已由被告國城建設股份有
    限公司（下稱國城公司）於94年10月28日與加工出口區簽訂
    土地租約及開發契約，即系爭買賣契約之權益及損害等事宜
    ，已由國城公司概括承擔，原告並分別於95年7 月4 日及同
    年8 月23日發函通知合鑫公司及國城公司為解除契約之意思
    表示，合鑫公司及國城公司自應依民法第295 條第1 項第1
    、2 款、第301 條及同法第305 條規定，連帶負返還受領之
    價金及附加自受領時即91年7 月1 日起至清償日止，按年息
    5%計算之利息。另依系爭買賣契約第5 條第3 項之約定，原
    告尚得請求合鑫公司與國城公司連帶給付自92年10月1 日起
    ，按繳納價金計算之違約金即每日1,352 元等語。求為判決
    ：(一)被告應連帶給付2,704,000 元，及自91年7 月1 日起至
    清償日止，按年息5%計算之利息。(二)被告應連帶給付自92年
    10月1 日起至清償日止，按日以1,352 元計算之違約金。(三)
    願供擔保，請准宣告假執行。
四、被告合鑫公司未於言詞辯論期日到場，茲據其於準備程序提
    出之書狀，係以：加工出口區於94年1 月1 日撤銷合鑫公司
    之系爭投資開發案後，合鑫公司就系爭園區大樓未完成之地
    下結構體，於同年10月7 日出售與國城公司，約定合鑫公司
    應將系爭投資開發案所有權利移轉點交與國城公司，合鑫公
    司已招商銷售客戶之部分，則由合鑫公司造冊提報國城公司
    ，合鑫公司必需將招商銷售客戶全部移轉與國城公司之條件
    成就時，國城公司始承擔合鑫公司對預售戶之債務，惟經清
    點調查後，發現有客戶並未簽約，僅係配合融資貸款而簽約
    ，以及假收款真退款之情事，合鑫公司與國城公司協商後，
    另於同年10月26日簽訂買賣合約（下稱系爭新約）以取代同
    年10月7 日簽訂之買賣合約（下稱系爭舊約）。又原告於95
    年7 月4 日向合鑫公司為解除契約之意思表示，既已生效，
    自無本於契約而請求按日計算違約金，且原告確係假進駐之
    廠商，並未真正付款，原告請求返還價金暨法定遲延利息，
    以及按日計算之違約金，均無理由等語。被告國城公司則以
    ：合鑫公司與加工出口區於89年12月6 日簽訂土地租賃契約
    書，承租高雄市○鎮區○○段518 之3 地號土地（下稱系爭
    土地），進行興建系爭園區辦公大樓出售之投資開發案，因
    合鑫公司未能完成預定之工程進度，且未於期限屆滿前提出
    延期申請而遭加工出口區於94年1 月1 日撤銷系爭投資開發
    案。惟因系爭土地已進行開挖作業而有地下室結構體，且積
    欠各工程分包商龐大工程款，國城公司因而僅就系爭土地之
    地下結構體部分，與合鑫公司簽訂買賣合約，並與加工出口
    區簽訂投資開發契約而繼續興建，並未概括承受或全面承擔
    合鑫公司之債權債務關係，原告與國城公司並無任何法律關
    係，自無權為本件之請求等語置辯。並均求為判決：(一)原告
    之訴及假執行之聲請均駁回。(二)如受不利判決，願供擔保請
    准免予假執行。
五、兩造不爭執事項：
    原告於91年7 月1 日與合鑫公司簽訂系爭買賣契約，以總價
    33,521,000元，向合鑫公司購買系爭建物，而系爭買賣契約
    之房屋分期付款表並記載合鑫公司於91年7 月1 日收受原告
    交付2 紙支票（票號：KB0000000 號、KB0000000 號），面
    額各1,006,000 元、1,698,000 元，原告交付之前開2 紙支
    票，均已兌現。又系爭建物之興建工程自90年11月間開工，
    依系爭買賣契約第5 條第2 項約定，至遲應於92年9 月30日
    完工，惟迄今仍未完工，合鑫公司並因停工逾展延期限，而
    遭加工出口區撤銷系爭投資開發案，致無法履約續建，而興
    建系爭園區大樓之投資開發案，業由國城公司於94年10月28
    日與加工出口區簽訂土地租約及開發契約承接履行。嗣原告
    於95年7 月6 日以給付遲延為由，委由律師發函催告國城公
    司於文到30日內依約完工交屋，該律師函於95年8 月15日送
    達國城公司，原告並於95年8 月23日以存證信函向國城公司
    為解除契約之意思表示，國城公司則於95年8 月底收受該存
    證信函等節，為原告與國城公司所不爭執（見本院卷(一)第27
    3 至275 頁、第317 頁），而合鑫公司於相當時期受合法通
    知，未於言詞辯論期日到場，又未以準備書狀就上開事項爭
    執，依民事訴訟法第280 條第3 項、第1 項規定，視同自認
    ，並有兆豐國際商業銀行歷史資料查詢資料2 份，以及系爭
    買賣契約、房屋分期付款表、加工出口區94年11月4 日經加
    高字第09 430002450號函、95年8 月23日存證信函、95年7
    月6 日律師函、律師函與存證信函回執、加工出口區與國城
    建設公司之高雄軟體科技園區南區綜合大樓土地租賃契約書
    （下稱系爭土地租賃契約）、加工出口區96年3 月19日檢附
    高雄軟體科技園區南區綜合大樓投資開發興建契約書（下稱
    系爭投資開發興建契約）各1 份附卷可稽（見本院卷(一)第14
    8 至149 頁、第9 至54頁、第29頁、第55頁、第56至58頁、
    第170 至171 頁、第115 頁、第219 至223 頁），堪認為真
    實。
六、本件兩造之爭點在於：(一)原告與合鑫公司間之系爭買賣契約
    ，是否由國城建設公司概括承受？(二)原告是否得向合鑫公司
    及國城建設公司請求連帶返還價金2,704,000 元，並請求自
    91年7 月1 日起計算之利息？(三)原告得否依系爭買賣契約第
    5 條第3 項之約定，請求逾期完工之違約金？茲分述本院得
    心證之理由如下：
  (一)原告與合鑫公司間之系爭買賣契約，是否由國城建設公司概
    括承受？
  1.按第三人與債務人訂立契約承擔其債務者，非經債權人承認
    ，對於債權人不生效力，民法第301 條定有明文。又按第三
    人與債務人約明承認其債務者，於通知債權人經其同意時，
    其債務移轉於該第三人，而債權人於受通知後逕向該第三人
    請求清償者，即應認為已有同意，最高法院18年上字第61號
    判例足資參照。再按，第三人與債務人訂立債務承擔契約，
    如未經債權人承認，僅對債權人不生效力而已，非謂訂約之
    當事人不受其拘束，債務人或承擔人如欲撤銷此項承擔契約
    ，必須踐行民法第302 條第1 項所定定期催告債權人承認之
    程序，待債權人拒絕承認後，始得撤銷其承擔契約，最高法
    院68年臺上字第1346號亦著有判例可資參照。是以，於債權
    人向第三人求償時，即視為債權人就契約承擔已為同意，第
    三人自應受債務承擔契約之拘束，對債權人負契約責任，且
    如未踐行定期催告者，則不得任意撤銷其承擔契約。
  2.經查：原告與合鑫公司簽訂系爭買賣契約，以購買系爭建物
    ，業已開立支票給付部分價金即2,704,000 元，有兆豐國際
    商業銀行歷史資料查詢資料2 份及房屋分期付款表1 份在卷
    為證（見本院卷(一)第148 至149 頁、第29頁），已如前述。
    又合鑫公司因系爭投資開發案遭加工出口區撤銷後，乃於94
    年10月7 日與國城公司簽訂系爭舊約，約定由國城公司承受
    系爭投資開發案所有權利，而合鑫公司已招商銷售之客戶亦
    應全部移轉與國城公司，由國城公司承擔合鑫公司前開銷售
    已收取價款5600萬元之債務，有原告與國城公司不爭執其真
    正之買賣合約1 份在卷可參（見本院卷(一)第213 頁），因合
    鑫公司與國城公司簽訂之系爭舊約，係約定已招商銷售之客
    戶「全部移轉」與國城公司，堪認國城公司不僅承受合鑫公
    司與預購戶（含原告）間之債權與債務關係，且概括承受合
    鑫公司與預購戶（含原告）間之買賣契約關係，自屬契約承
    擔無訛。
  3.再查：加工出口區曾函知原告：「國城公司因承接合鑫公司
    已興建未完成之地下室結構體續建與本處簽訂投資開發契約
    書，約定本處與國城公司雙方有關開發興建及建築管理等權
    利義務事項；至於國城公司與合鑫公司之權利義務，由國城
    公司承擔，依法處理」等語，且原告嗣於95年8 月29日，參
    與由加工出口區召開「有關高雄軟體科技園區南區預售戶相
    關事宜協調會」時，亦達成國城公司應依其與加工出口區簽
    訂土地租賃契約之約定，承擔合鑫公司與預購戶之債權債務
    ，並應於3 日內與預購戶協商處理相關事宜等決議，有加工
    出口區94年12月23日函、「有關高雄軟體科技園區南區預售
    戶相關事宜協調會」會議紀錄各1 份附卷足憑（見本院卷(一)
    第172 頁、第173 至174 頁），足認原告於94年12月至95年
    8 月間，即已知悉國城公司承擔原告與合鑫公司間之系爭買
    賣契約。又原告於95年7 月6 日以給付遲延為由，催告國城
    公司於文到30日內依約完工交屋，該函並於95年8 月15日送
    達與國城公司，亦如前述，原告既於95年8 月15日即已催告
    請求承擔系爭買賣契約之國城公司履行契約，揆諸前揭說明
    ，原告顯已承認此債務承擔契約。從而，合鑫公司依系爭買
    賣契約所負興建、交付系爭建物，以及因債務不履行而生之
    損害賠償或解除契約返還價金之債務，概由國城公司承受，
    並對原告負責，要屬無疑。
  4.又查：系爭舊約第2條係約定系爭投資開發案之工程價金為
    16000 萬元，國城並應承擔下列債務：(1)合鑫公司已經招商
    銷售之客戶應全部移轉與國城公司，國城公司承擔合鑫公司
    前開銷售而已收取價款5600萬元之債務。(2)合鑫公司就前開
    開發案委託建築師而取得之權利與國城公司，國城公司承擔
    合鑫公司尚未給付與建築師之設計費2400萬元。(3)合鑫公司
    對加工出口區所有權利應全部移轉與國城公司，國城公司承
    擔合鑫公司積欠加工出口區之租金與其他費用，有94年10月
    7 日買賣合約1 份在卷可查（見本院卷(一)第213 頁）。而系
    爭新約並未載明系爭舊約於系爭新約簽訂時起廢止，且就承
    擔債務部分，係於第3 條約定：國城公司同意除給付3000萬
    元之價金與合鑫公司外，並同意就合鑫公司所負擔之下列債
    務予以清償：(1)合鑫公司對加工出口區尚未清償之所有租金
    與費用。(2)本案工程之建築師設計費3600萬元由國城公司負
    擔並協商處理。(3)本案工程中之支撐工程費用與挖土工程費
    用。(4)本案工程中安定、安凅工程有限公司之連續壁工程款
    。(5)本案工程中實質工程所必要支各項接續與維護費用等語
    ；另就預售戶部分，則於第5 條約定：合鑫公司所招商銷售
    之客戶，除應負起責任（並向原始股東查證釐清當初為取得
    銀行貸款是否有假合約假付款之情事）外，並應在國城公司
    與加工出口區之投資開發契約簽訂後，協助國城公司與既有
    客戶在每坪75,000元以上之新承購價格達成合意，並另簽訂
    新房屋買賣契約，國城公司同意在新房屋買賣契約有效履行
    之情況下承認前開簽訂新約之既有客戶向合鑫公司所繳之工
    程款由新契約總價內扣除等語，亦有94年10月26日買賣合約
    1 份附卷為憑（見本院卷(一)第119 頁），是系爭新約並未廢
    止系爭舊約之規範效力，且系爭新約第3 條並未約定除該契
    約所載之債務外，國城公司不承擔其他債務，則國城公司應
    承擔債務之範圍，自應同時包括系爭舊約與系爭新約之約定
    ，僅就應承擔之建築師設計費金額由2400萬元增加至3600萬
    元，尚難認國城公司與合鑫公司有以系爭新約取代系爭舊約
    之意思，亦難認國城公司承擔合鑫公司與預購戶之買賣契約
    ，係以合鑫公司移轉預購戶之權利與國城公司為停止條件，
    故國城公司與合鑫公司辯稱：系爭舊約係以合鑫公司移轉預
    購戶全部權利與國城公司為條件，國城公司始承擔合鑫公司
    對預購戶之債務，且系爭新約之簽訂，已取代系爭舊約之規
    範效力云云，均無可採。況且，加工出口區於95年8 月29日
    召開協調會時，將國城公司承擔合鑫公司與預購戶間之債權
    債務關係，公諸全體債權人，國城公司並未為反對之意思表
    示，有該協調會紀錄可佐（見本院卷(一)第173 頁反面），益
    徵國城公司確無廢止系爭舊約之意思。至於合鑫公司依系爭
    新約第5 條，負有協助國城公司與已招商銷售之客戶從新簽
    訂房屋買賣契約，乃合鑫公司新增之義務，與國城公司應承
    擔之債務範圍，要屬二事，尚難認系爭新約第5 條之約定，
    具有合意解除或廢止國城公司依系爭舊約承擔系爭買賣契約
    之義務，揆諸前揭說明，國城公司於踐行民法第302 條第1
    項所定定期催告債權人承認之程序前，自不得任意撤銷其系
    爭買賣契約之承擔。
  5.次按，民法第72條所謂法律行為有背於公共秩序或善良風俗
    者無效，乃指法律行為本身違反國家社會一般利益及道德觀
    念而言。而法律行為是否違反公序良俗，則應就法律行為之
    內容，附隨情況，以及當事人之動機、目的及其他相關因素
    綜合判斷之。又法律行為是否違背強制規定或公序良俗而無
    效，乃法院對於已確定之事實，而為適用法律之問題，不待
    當事人主張，而無辯論主義之適用。
  6.經查：加工出口區就國城公司承接系爭投資開發案一事，曾
    於94年9 月5 日發函通知國城公司，應檢送國城公司與合鑫
    公司簽訂地下體結構買賣合約（內容應載明國城公司概括承
    受本地下室結構體之約定），國城公司並於94年10月17日函
    覆表示：「附件一買賣合約內容方面，已明確提及由本公司
    承擔該工程、承擔預售戶之債務、承擔建築師的設計費以及
    合鑫公司對貴處之債務，所有預慮應處理之事項均已明確架
    構而更具體化該地下室結構體之概括承受」等語，並檢附交
    付其與合鑫公司於94年10月7 日簽訂之系爭舊約，及由合鑫
    公司出具已依民法第305 條規定向債權人通知之切結書為憑
    ，此有加工出口區94年9 月5 日函、國城公司94年10月17日
    函檢附買賣合約、切結書各1 份在卷可佐（見本院卷(二)第9
    至15頁、第17頁）。而加工出口區於國城公司承接系爭投資
    開發案時，即已慮及向合鑫公司簽訂買賣契約之預購戶權益
    ，為確保投資開發計畫之順利進行，並保障預購戶權益，乃
    要求國城公司提出其與合鑫公司間之買賣合約，應明白載明
    國城公司承受預購戶與合鑫公司間之債權債務關係，並於系
    爭土地租賃契約第3 條約定：「本土地上現有原土地承租人
    已興建未完成之地下室結構體本身及其上方之債權債務（如
    預售戶、工程款等問題）之處理，應由乙方（指國城公司）
    承擔，依法處理」，及於系爭投資開發興建契約第9 條將上
    開加工出口區94年9 月5 日函列為契約之部分內容；且加工
    出口區自始至終均不知悉國城公司與合鑫公司簽訂系爭舊約
    後，另於94年10月26日簽訂系爭新約，若系爭新約之規範內
    容乃國城公司不承受預購戶與合鑫公司間之買賣契約，則其
    內容已違反加工出口區准予國城公司承接系爭投資開發案之
    意旨，加工出口區如事先知悉國城公司與合鑫公司簽訂之系
    爭新約，將不核准國城公司承接系爭投資開發案一節，亦據
    證人即加工出口區處長丙○○到庭結稱明確（見本院卷(一)第
    208 至210 頁），並有系爭土地租賃契約、系爭投資開發興
    建契約、加工出口區96年7 月2 日函各1 份在卷可考（見本
    院卷(一)第254 頁、第260 頁、本院卷(二)第6 至8 頁），是國
    城公司係為獲得加工出口區同意其承接系爭投資開發案，始
    願承擔預售戶與合鑫公司簽訂之買賣契約，而與合鑫公司於
    94年10月7 日簽訂系爭舊約，並將之提出交付與加工出口區
    備查，加工出口區並以此契約承擔條件為其與國城公司間之
    契約內容。因與合鑫公司預購之訂購戶多達50幾位，此為被
    告所自認（見本院卷(一)第233 至234 頁、第286 至288 頁）
    ，而預購戶支付與合鑫公司之價金高達5600萬元，有94年10
    月7 日買賣合約1 份為證（見本院卷(一)第213 頁），而合鑫
    公司已無任何資力繼續進行系爭園區大樓之興建，亦為被告
    所不爭執（見本院卷(一)第97頁、第285 頁），則國城公司是
    否承擔預購戶與合鑫公司間之買賣契約，不僅嚴重影響預購
    戶之權益，更足以影響政府就系爭投資開發案之推行。倘若
    系爭新約第5 條約定真意，乃在免除國城公司承擔合鑫公司
    與預購戶間之買賣契約，即系爭新約取代系爭舊約，則國城
    公司先提出承擔預購戶與合鑫公司間買賣契約之系爭舊約，
    以取信加工出口區後，再於94年10月26日與合鑫公司另行約
    定不再承擔預購戶與合鑫公司間之買賣契約，且於同年28日
    與加工出口區簽訂土地租賃契約及投資開發興建契約時（見
    本院卷(一)第115 頁、第220 至223 頁），故意不告知加工出
    口區已另與合鑫公司簽訂系爭新約之事實，致使加工出口區
    核准國城公司承接系爭投資開發案，並使預購戶因合鑫公司
    已無資力，而陷於求償無門之窘境，國城公司顯係以背於善
    良風俗之方式，取得承接系爭投資開發案之利益，並嚴重損
    害預購戶之權益及政府推行系爭投資開發案之形象，有違國
    家社會一般利益，應認系爭新約有背於善良風俗而無效，從
    而，系爭新約即無規範效力，而無從取代系爭舊約。故國城
    公司抗辯：因系爭新約已取代系爭舊約，而系爭新約已約定
    國城公司不承受預購戶與合鑫公司之買賣契約，國城公司因
    而不承受系爭買賣契約云云，亦無足取。
  7.國城公司雖另辯稱：其係因與合鑫公司簽訂系爭舊約後，發
    現有假交易，或假買賣真退款之情事，以致合鑫公司無法將
    已招商銷售之客戶全部移轉與國城公司，始與合鑫公司簽訂
    簽訂系爭新約，始採取個別方式規範，約定預購戶需另與國
    城公司重新簽約，國城公司並不承受預購戶與合鑫公司間之
    買賣契約，否則國城公司將承受過於龐大之風險云云（見本
    院卷(一)第231 至233 頁、本院卷(二)第26頁）。惟國城公司就
    合鑫公司已招商銷售之客戶有假買賣或假交易一情，並未舉
    證以實其說，而合鑫公司提出之房屋預售買賣契約書2 份、
    國立中山大學95年6 月26日函、漢康科技股份有限公司（下
    稱漢康公司）、林冠國際實業股份有限公司（下稱林冠公司
    ）、張文明建築師事務所寄發之存證信函各1 份（見本院卷
    (一)第293 至295 頁、第297 至299 頁、第301 至303 頁、第
    305 至307 頁、第292 頁、第296 頁、第300 頁、第304 頁
    ），僅能證明國立中山大學、漢康公司、林冠公司、張文明
    建築師事務所曾與合鑫公司簽訂預售屋之買賣契約後，再為
    解除契約之事實，並不能證明國立中山大學、漢康公司、林
    冠公司、張文明建築師事務所與合鑫公司簽訂之預售屋買賣
    契約均屬虛偽，足見國城公司前揭所稱，委不足採。再洪平
    朗為國城公司之法人代表，且自93年12月29日起擔任合鑫公
    司之董事長，有合鑫公司變更登記表1 份在卷可佐（見本院
    卷(一)第77至79頁），則國城公司就是否承接系爭園區大樓之
    興建工程，以及是否承擔合鑫公司與預購戶間之買賣契約，
    於簽訂系爭舊約即94年10月7 日之前，即可透過其法人代表
    獲取充分之資訊，以評估承擔合鑫公司與預購戶間之買賣契
    約，風險是否過於龐大，豈有簽訂系爭舊約後，隨即發現風
    險過大，而在短短不到20日內，另行簽訂系爭新約之理！況
    且，通謀虛偽意思表示之假買賣契約或假交易契約，依民法
    第87條第1 項規定，均屬無效，國城公司依系爭舊約，亦無
    承擔基於假買賣契約或假交易契約而生之無效債務，換言之
    ，國城公司依系爭舊約承擔合鑫公司與預購戶間之買賣契約
    ，不因假買賣或假交易之存在，以致承擔債務範圍擴大，從
    而，國城公司前揭所辯，即難採信。
  (二)原告是否得向合鑫公司及國城建設公司請求連帶返還價金2,
    704,000 元，並請求自91年7 月1 日起計算之利息？
  1.按給付有確定期限者，債務人自期限屆滿時起，負遲延責任
    。契約當事人之一方遲延給付者，他方當事人得定相當期限
    ，催告其履行，如於期限內不履行時，得解除契約。解除權
    之行使，應向他方當事人以意思表示為之，民法第229 條第
    1 項、第254 條、第258 條第1 項分別定有明文。次按，當
    事人約定債務人遲延給付時，須經債權人定一定之期限催告
    其履行，而債務人於期限內仍不履行，債權人始得解除契約
    者，債權人催告所定期限雖較約定期限為短，但如自催告時
    起，已經過該約定之期限，債務人仍不履行，基於誠實信用
    原則，應解為債權人得解除契約，最高法院90年臺字第1231
    號著有判例可資參照。債權人依民法第254 條規定為履行給
    付之催告，倘其所定之期限並不相當，參照前揭前揭判例意
    旨，應認自催告後經過相當期間，債務人仍不履行時，債權
    人仍取得契約解除權。
  2.經查：系爭建物之興建工程應於92年9 月30日完工，惟迄今
    仍未完工，已如前述，是合鑫公司自92年10月1 日起，即應
    負給付遲延責任。而系爭買賣契約之權利義務關係，業已由
    合鑫與國城公司於94年10月7 日簽訂系爭舊約而概括承擔，
    並經原告承認而不得任意撤銷，亦如前述，是系爭買賣契約
    之當事人既已為原告與國城公司，則原告有關解除權之行使
    ，依前揭說明，自應向國城公司以意思表示為之。又原告於
    95 年7月6 日以給付遲延為由，催告國城公司於文到30日內
    依約完工交屋，催告函於同年8 月15日送達國城公司，原告
    再於同年8 月23日以存證信函向國城公司為解除契約之意思
    表示，國城公司並於同年8 月底收受該存證信函一節，為原
    告與國城公司所不爭執（見本院卷(一)第27 3至275 頁、第31
    7 頁），因國城公司收受催告函起至原告為解除契約之意思
    表示時止，未及30日，難認原告所為解除契約之意思表示，
    已生效力，且房屋之興建，非短期間可得履行，30日之期間
    ，略顯短促，難認其催告期限已相當。惟原告於95年8 月25
    日具狀起訴被告連帶返還價金時，亦表明系爭買賣契約業已
    解除，被告因而負有回復原狀之義務，而該起訴狀繕本並於
    95年9 月21日送達國城公司，有起訴狀及送達證書各1 份在
    卷可參（見本院卷(一)第3 至8 頁、第77頁），堪認原告亦有
    以起訴狀繕本之送達，作為解除契約之意思表示。因自95年
    8 月15日起至同年9 月21日止，已逾2 月，距離系爭建物應
    完工日期即92年10月1 日，相隔已近3 年，應認自催告時起
    ，已經過相當期間，故系爭買賣契約應自95年9 月21日即解
    除契約之意思表示送達國城公司時起，發生解除之效力。
  3.再按，契約解除時，當事人雙方回復原狀之義務，除法律另
    有規定或契約另有訂定外，由他方所受領之給付物，應返還
    之，如受領之給付為金錢者，應附加自受領時起之利息償還
    之，民法第259 條第1 款、第2 款定有明文。查系爭買賣契
    約已由國城公司承擔，且於95年9 月21日經解除而不存在，
    業已認定如前，則揆諸前揭說明，國城公司自負有將受領之
    2,704,000 元價金，附加自91年7 月1 日受領時起按年息5%
    計算之利息，一併返還原告。
  4.又按，依民法第305 條規定，就他人之財產或營業概括承受
    其資產及負債者，因對於債權人為承受之通知或公告而生承
    擔債務之效力，是承受人未對於債權人為概括承受資產及負
    債之通知或公告，則承擔債務之效力尚未發生，債權人自不
    得以未發生承擔效力之債務，向承受人為清償之請求，最高
    法院23年上字第2136號著有判例可資參照。
  5.經查：原告主張國城公司概括承受合鑫公司之資產及負債之
    事實，為國城公司所否認，因原告就此部分並未舉證以實其
    說，自難認國城公司已概括承受合鑫公司之營業財產與負債
    ，從而，原告依民法第305 條第2 項規定，請求合鑫公司應
    與國城公司就返還價金及遲延利息部分，應負連帶給付責任
    ，即屬無據。雖加工出口區96年7 月2 日函檢附合鑫公司94
    年7 月5 日股東臨時會議事錄，記載合鑫公司因財務困窘，
    擬出售地下結構體工程與國城公司，因該工程屬合鑫公司全
    部或主要部分之營業或財產，而依公司法第185 條規定辦理
    等語，另有合鑫公司94年10月7 日書立之切結書，記載已依
    民法第305 條之規定向債權人為通知等語（見本院卷(二)第16
    至17頁）。惟合鑫公司實際上並未寄發任何通知與原告或其
    他債權人，亦為原告與國城公司所不爭執（見本院卷(一)第92
    至93頁），顯見合鑫公司書立切結書之內容，容有不實，是
    其出具之股東臨時會議事錄之真實性如何，亦非無疑，尚難
    據此認定國城公司就合鑫公司之營業已概括承受其資產與負
    債。況且，合鑫公司既未民法第305 條第2 項規定，對債權
    人為通知或公告，參照上開說明，尚不生債務承擔之效力，
    合鑫公司亦無從依民法第305 條規定，與國城公司負連帶返
    還價金之責任。
  6.另按，數人負同一債務，明示對於債權人各負全部給付之責
    任者，為連帶債務。無前項之明示時，連帶債務之成立，以
    法律有規定者為限，民法第272 條第1 、2 項分別定有明文
    。又第三人與債權人訂立契約承擔債務人之債務者，其債務
    固於契約成立時移轉於該第三人，惟第三人與債權人訂立之
    契約，係由該第三人加入為債務人，而與原債務人就同一債
    務各負全部給付之責任者，雖學說上稱為重疊的債務承擔，
    究與民法第300 條所規定之免責的債務承擔不同，原債務人
    就其債務仍與該第三人連帶負其責任，最高法院23年上字第
    1377號著有判例可資參照。由此足見，連帶債務之成立，以
    法律有明文規定或當事人間有特別約定者為限，第三人加入
    為債務人，不論係承擔債權人與債務人之契約地位，抑或僅
    單純承擔債務人對債權人之債務，倘若無特別約定，且非民
    法第305 條、第306 條所定之情形，應認第三人承擔契約或
    承擔債務之效力發生時起，原債務人即不再對債權人負有給
    付之責。
  7.經查：國城公司於94年10月7 日與合鑫公司簽訂系爭舊約，
    承擔合鑫公司與原告間之系爭買賣契約，已如前述，而系爭
    舊約並未特別載明合鑫公司於國城公司承擔系爭買賣契約後
    ，仍對原告負全部給付之責，則合鑫公司於國城公司承擔系
    爭買賣契約時起，即因脫離原有之債之關係，而不再對原告
    負有給付義務，故原告請求合鑫公司應連帶返還價金2,704,
    000 元，及自91年7 月1 日起按年息5%計算之利息，自無足
    採。
  (三)原告得否系爭買賣契約第5 條第3 項之約定，請求逾期完工
    之違約金？
  1.按違約金，有屬於懲罰之性質者，有屬於損害賠償約定之性
    質者，違約金如為懲罰之性質，於債務人履行遲延時，債權
    人除請求違約金外，固得依民法第233 條規定，請求給付遲
    延利息及賠償其他之損害，如為損害賠償約定之性質，則應
    視為就因遲延所生之損害，業已依契約預定其賠償，不得更
    請求遲延利息賠償損害，最高法院62年臺上字第1394號著有
    判例可資參照。是違約金之性質，係預定以債務不履行之損
    害賠償為目的，則於債務人不履行債務時，債權人僅得就違
    約金與債務不履行之損害賠償，擇一為請求，而不得併為請
    求。
  2.經查：系爭買賣契約第3 條係約定，國城公司如未依契約所
    定期限完工，應自期限屆滿時起，按逾期日數，每日賠償原
    告按繳納價金1/10000 計算違約金，有系爭買賣契約1 份在
    卷可查（見本院卷(一)第13頁），以系爭買賣契約就給付遲延
    之賠償數額係按繳納價金1/10000 計算，尚無以鉅額罰金，
    對於違約者予已懲罰之意，堪認前開違約金之約定，係屬損
    害賠償約定之性質。而原告僅因逾期完工而受有無法利用已
    繳納2,704,000 元價金之損害，此為原告所自承（見本院卷
    (二)第90頁），原告復未舉證因國城公司給付遲延而受有其他
    損害，由於利息乃使用金錢之代價，則原告既已請求國城公
    司給付自受領2,704,000 元價金時起按法定利率計算之利息
    ，顯已就其不能使用該2,704,000 元價金之損害為請求，而
    現行法定利率為年息5%，並未低於一般金融機構之貸款利率
    ，堪認已足以填補原告因不能使用已繳納價金之損害，揆諸
    前揭說明，原告自不得同一損害，再請求國城公司給付違約
    金。
七、綜上所述，原告依民法第259 條第1 、2 款之解除契約回復
    原狀法律關係，請求國城公司給付2,704,000 元，及自91年
    7 月1 日起至清償日止，按年息5%計算之利息部分，為有理
    由，應予准許。其逾此部分之請求，則無理由，應予駁回。
八、原告與國城公司均陳明願供擔保，分別聲請宣告假執行及免
    為假執行，經核原告勝訴部分，均合於法律規定，爰分別酌
    定相當擔保金額准許之。至原告其餘假執行之聲請，因訴之
    駁回，而失所附麗，應予駁回。
九、據上論結，本件原告之訴為一部有理由，一部無理由，依民
    事訴訟法第79條、第390 條第2 項，第392 條第2 項，判決
    如主文。
中　　華　　民　　國　　96　　年　　8 　　月　　22　　日
                  民事第六庭  審判長法  官  謝靜雯
                                    法  官  鄭詠仁
                                    法  官  高增泓
上為正本係照原本作成。
如不服本判決，應於送達後20日內，向本院提出上訴狀並表明上
訴理由，如於本判決宣示後送達前提起上訴者，應於判決送達後
10日內補提上訴理由書（須附繕本）。
中　　華　　民　　國　　96　　年　　8 　　月　　22　　日
                                    書記官　王芷鈴
